---
title: "Tugas Pertemuan 3"
author: "Yasmin Azimah"
date: "2023-09-16"
output: html_document
---
## Library
```{r}
library(dLagM)
library(dynlm)
library(MLmetrics)
library(lmtest)
library(car)
```

## Importing Data
```{r}
data <- rio::import("https://raw.githubusercontent.com/yasminazimah/MPDW/main/Praktikum-3/Data.csv")
Yt = data$AQI
Xt = data$CO
data <- data.frame(Yt,Xt)
str(data)
data
```

## Pembagian Data menjadi data training dan data testing
```{r}
train<-data[1:57,] # 80%
test<-data[58:72,] # 20%
```

## Data time series
```{r}
train.ts<-ts(train)
test.ts<-ts(test)
data.ts<-ts(data)
```

# Model Koyck

Model Koyck didasarkan pada asumsi bahwa semakin jauh jarak lag peubah independen dari periode sekarang maka semakin kecil pengaruh peubah lag terhadap peubah dependen.

Koyck mengusulkan suatu metode untuk menduga model dinamis distributed lag dengan mengasumsikan bahwa semua koefisien $\beta$ mempunyai tanda sama.

Model kyock merupakan jenis paling umum dari model infinite distributed lag dan juga dikenal sebagai geometric lag

$$
y_t=a(1-\lambda)+\beta_0X_t+\beta_1Z_t+\lambda Y_{t-1}+V_t
$$
dengan $$V_t=u_t-\lambda u_{t-1}$$

### Pemodelan
```{r}
#Model koyck
model.koyck <- dLagM :: koyckDlm(x=train$Xt , y=train$Yt)
summary(model.koyck)
AIC(model.koyck)
BIC(model.koyck)
```

Dari hasil tersebut, didapat bahwa peubah $y_{t-1}$ memiliki nilai $P-Value<0.05$. Hal ini menunjukkan bahwa peubah $y_{t-1}$ berpengaruh signifikan terhadap $y$. Adapun model keseluruhannya adalah sebagai berikut

$$
\hat{Y_t}=2.8427209-0.0007616X_t+0.8979076Y_{t-1}
$$
### Peramalan dan Akurasi
Berikut adalah hasil peramalan y untuk 15 periode kedepan menggunakan model koyck
```{r}
(fore.koyck <- forecast(model = model.koyck, x=test$Xt, h=15))

#mape data testing
mape.koyck <- MAPE(fore.koyck$forecasts, test$Yt)

#akurasi data training
mape_train <- dLagM::GoF(model.koyck)["MAPE"]

c("MAPE_testing" = mape.koyck, "MAPE_training" = mape_train)
```
# Regression with Distributed Lag
Fungsi `dlm()` akan menerapkan model lag terdistribusi dengan satu atau lebih prediktor. Nilai `x` dan `y` tidak perlu sebagai objek *time series* (`ts`). $q$ adalah integer yang mewakili panjang *lag* yang terbatas.

## Penentuan lag optimum
```{r}
finiteDLMauto(formula = Yt ~ Xt,
              data = data.frame(train),
              model.type = "dlm", error.type = "AIC", trace = FALSE)
```
Berdasarkan output tersebut, lag optimum didapatkan ketika lag=10. Selanjutnya dilakukan pemodelan untuk lag=10

## Model Distributed Lag
```{r}
model.dlm = dLagM::dlm(x = train$Xt,y = train$Yt , q = 10) 
summary(model.dlm)
AIC(model.dlm)
BIC(model.dlm)
```
Dari hasil tersebut terdapat beberapa peubah yang berpengaruh signifikan terhadap taraf nyata 5% yaitu Intercept dan $x_t$. Adapun keseluruhan model yang terbentuk adalah

$$
\hat{Y_t}=-51.33432+0.44298X_t+.....+0.06903X_{t-10}
$$

Adapun hasil peramalan 15 periode kedepan menggunakan model tersebut adalah sebagai berikut

```{r}
#peramalan dan akurasi
(fore.dlm <- forecast(model = model.dlm, x=test$Xt, h=15))

#mape data testing
mape.dlm <- MAPE(fore.dlm$forecasts, test$Yt)

#akurasi data training
mape_train <- dLagM::GoF(model.dlm)["MAPE"]

c("MAPE_testing" = mape.dlm, "MAPE_training" = mape_train)
```

# Autoregressive

Peubah dependen dipengaruhi oleh peubah independen pada waktu sekarang, serta dipengaruhi juga oleh peubah dependen itu sendiri pada satu waktu yang lalu maka model tersebut disebut *autoregressive* (Gujarati 2004)

### Pemodelan
Dengan $p$ adalah integer yang mewakili panjang *lag* yang terbatas dan $q$ adalah integer yang merepresentasikan ordo dari proses *autoregressive*.

```{r}
#Penentuan lag optimum
optimum <- ardlBoundOrders(data = data.frame(data),ic = "AIC", formula = Yt ~ Xt )
c(p=pqop$p$Xt, q=pqop$q)

min_p=c()
for(i in 1:15){
  min_p[i]=min(optimum$Stat.table[[i]])
}
q_opt=which(min_p==min(min_p, na.rm = TRUE))
p_opt=which(optimum$Stat.table[[q_opt]] == 
              min(optimum$Stat.table[[q_opt]], na.rm = TRUE))
data.frame("q_optimum" = q_opt, "p_optimum" = p_opt, 
           "AIC"=optimum$min.Stat)
```

Dari tabel di atas, dapat terlihat bahwa nilai AIC terendah didapat ketika $p=15$ dan $q=6$, yaitu sebesar `121.7055`. Artinya, model autoregressive optimum didapat ketika $p=15$ dan $q=6$.

```{r}
#Model ARDL
model.ardl = ardlDlm(x = train$Xt, y = train$Yt, p = 15 , q = 6)
summary(model.ardl)
AIC(model.ardl)
BIC(model.ardl)
```
Berdasarkan model di atas, diperoleh nilai p-value $<0.05$ pada peubah $Y_{t-1}$. Artinya, peubah tersebut berpengaruh signifikan terhadap $y_t$. Model keseluruhannya adalah sebagai berikut:

$$
\hat{Y}=-31.48686+0.16013X_t+.....-0.05696Y_{t-6}
$$
Model ini cukup baik dengan nilai R-Square sebesar 92.18%.

### Peramalan dan Akurasi
```{r}
(fore.ardl <- forecast(model = model.ardl, x=test$Xt, h=15))

# mape akurasi testing
mape.ardl <- MAPE(fore.ardl$forecasts, test$Yt) #data testing

# mape akurasi data training
mape_train <- GoF(model.ardl)["MAPE"]

c("MAPE_testing" = mape.ardl, "MAPE_training" = mape_train)
```
## Perbandingan Model
```{r}
akurasi <- matrix(c(mape.koyck, mape.dlm, mape.ardl))
row.names(akurasi)<- c("Koyck","DLM","Autoregressive")
colnames(akurasi) <- c("MAPE")
akurasi
```
Berdasarkan nilai MAPE, model paling optimum didapat pada Model autoregressive karena memiliki nilai MAPE terkecil.

### Plot

```{r}
par(mfrow=c(1,1))
plot(test$Xt, test$Yt, type="b", col="black")
points(test$Xt, fore.koyck$forecasts,col="red")
lines(test$Xt, fore.koyck$forecasts,col="red")
points(test$Xt, fore.dlm$forecasts,col="blue")
lines(test$Xt, fore.dlm$forecasts,col="blue")
points(test$Xt, fore.ardl$forecasts,col="green")
lines(test$Xt, fore.ardl$forecasts,col="green")
legend("topleft",c("aktual", "koyck","DLM", "autoregressive"), lty=1, col=c("black","red","blue","green"), cex=0.8)
```
Berdasarkan plot tersebut, terlihat bahwa plot yang paling mendekati data aktualnya adalah Model autoregressive, sehingga dapat disimpulkan model terbaik dalam hal ini adalah model autoregressive.