---
title: "Tugas Pertemuan 1"
author: "Yasmin Azimah"
date: "2023-06-04"
output: html_document
---

```{r}
library("forecast")
library("graphics")
library("TTR")
library("TSA")
```

## Impor Data
```{r}
library(rio)
data <- import("https://raw.githubusercontent.com/yasminazimah/MPDW//main/data/Data1.csv")
```
Data yang digunakan adalah data mingguan mengenai jumlah orang meninggal yang diakibatkan oleh penyakit Alzheimer di kota Washington pada tahun 2020-2022.

```{r}
View(data)
str(data)
dim(data)
```
Mengubah data agar terbaca sebagai data deret waktu dengan fungsi `ts()` .
```{r}
data.ts <- ts(data$Jumlah_Kematian)
```

Menampilkan ringkasan data
```{r}
summary(data.ts)
```

Membuat plot data deret waktu
```{r}
ts.plot(data.ts, xlab="Time Period ", ylab="Jumlah_Kematian", 
        main = "Time Series Plot")
points(data.ts)
```
Plot yang ditampilkan menunjukkan bahwa data time series yang digunakan memiliki pola konstan.

## Single Moving Average

### Pembagian Data
Pembagian data latih dan data uji dilakukan dengan perbandingan 80% data latih dan 20% data uji.
```{r}
#membagi data latih dan data uji
training <- data[1:126,]
testing <- data[127:157,]
training.ts <- ts(training$Jumlah_Kematian)
testing.ts <- ts(testing$Jumlah_Kematian)
```

### Eksplorasi Data

Dilakukan pada keseluruhan data, data latih, dan data uji menggunakan plot data deret waktu.
```{r}
#eksplorasi keseluruhan data
plot(data.ts, col="red",main="Plot semua data")
points(data.ts)

#eksplorasi data latih
plot(training.ts, col="blue",main="Plot data latih")
points(training.ts)

#eksplorasi data uji
plot(testing.ts, col="blue",main="Plot data uji")
points(testing.ts)
```
Eksplorasi juga dapat dilakukan menggunakan package `ggplot2` .
```{r}
#Eksplorasi dengan GGPLOT
library(ggplot2)
ggplot() + 
  geom_line(data = training, aes(x = Periode, y = Jumlah_Kematian, col = "Data Latih")) +
  geom_line(data = testing, aes(x = Periode, y = Jumlah_Kematian, col = "Data Uji")) +
  labs(x = "Periode Waktu", y = "Jumlah_Kematian", color = "Legend") +
  scale_colour_manual(name="Keterangan:", breaks = c("Data Latih", "Data Uji"),
                      values = c("blue", "red")) + 
  theme_bw() + theme(legend.position = "bottom",
                     plot.caption = element_text(hjust=0.5, size=12))
```

### Single Moving Average (SMA)

Ide dasar dari Single Moving Average (SMA) adalah data suatu periode dipengaruhi oleh data periode sebelumnya. Metode pemulusan ini cocok digunakan untuk pola data stasioner atau konstan. Data pemulusan pada periode ke-t merupakan rata rata dari m buah data pada periode ke-t hingga periode ke (t-m+1). Data pemulusan pada periode ke-t selanjutnya digunakan sebagai nilai peramalan pada periode ke t+1

```{r}
data.sma<-SMA(training.ts)
data.sma
```

Data pemulusan pada periode ke-t selanjutnya digunakan sebagai nilai peramalan pada periode ke t+1 sehingga hasil peramalan 1 periode kedepan adalah sebagai berikut.

```{r}
data.ramal<-c(NA,data.sma)
data.ramal #forecast 1 periode ke depan
```

Selanjutnya akan dilakukan peramalan sejumlah data uji yaitu 32 periode. 

```{r}
data.gab<-cbind(aktual=c(training.ts,rep(NA,32)),pemulusan=c(data.sma,rep(NA,32)),ramalan=c(data.ramal,rep(data.ramal[length(data.ramal)],31)))
data.gab #forecast 32 periode ke depan
```

Plot data deret waktu dari hasil peramalan yang dilakukan:

```{r}
ts.plot(data.ts, xlab="Time Period ", ylab="Jumlah_Kematian", main= "SMA N=11 Data Jumlah Kematian")
points(data.ts)
lines(data.gab[,2],col="green",lwd=2)
lines(data.gab[,3],col="red",lwd=2)
legend("topleft",c("data aktual","data pemulusan","data peramalan"), lty=8, col=c("black","green","red"), cex=0.5)
```

Selanjutnya perhitungan akurasi dilakukan dengan ukuran akurasi *Sum Squares Error* (SSE), *Mean Square Error* (MSE) dan *Mean Absolute Percentage Error* (MAPE). Perhitungan akurasi dilakukan baik pada data latih maupun pada data uji.

```{r}
#Menghitung nilai keakuratan data latih
error_train.sma = training.ts-data.ramal[1:length(training.ts)]
SSE_train.sma = sum(error_train.sma[12:length(training.ts)]^2)
MSE_train.sma = mean(error_train.sma[12:length(training.ts)]^2)
MAPE_train.sma = mean(abs((error_train.sma[12:length(training.ts)]/training.ts[12:length(training.ts)])*100))

akurasi_train.sma <- matrix(c(SSE_train.sma, MSE_train.sma, MAPE_train.sma))
row.names(akurasi_train.sma)<- c("SSE", "MSE", "MAPE")
colnames(akurasi_train.sma) <- c("Akurasi m = 11")
akurasi_train.sma
```
```{r}
#Menghitung nilai keakuratan data uji
error_test.sma = testing.ts-data.gab[127:157,3]
SSE_test.sma = sum(error_test.sma^2)
MSE_test.sma = mean(error_test.sma^2)
MAPE_test.sma = mean(abs((error_test.sma/testing.ts*100)))

akurasi_test.sma <- matrix(c(SSE_test.sma, MSE_test.sma, MAPE_test.sma))
row.names(akurasi_test.sma)<- c("SSE", "MSE", "MAPE")
colnames(akurasi_test.sma) <- c("Akurasi m = 11")
akurasi_test.sma
```

## Single Exponential Smoothing
Single Exponential Smoothing merupakan metode pemulusan yang tepat digunakan untuk data dengan pola stasioner atau konstan.

```{r}
#Cara 1 (fungsi ses)
ses.1 <- ses(training.ts, h = 32, alpha = NULL)
plot(ses.1)
ses.1

```

```{r}
autoplot(ses.1) +
  autolayer(fitted(ses.1), series="Fitted") +
  ylab("Jumlah Kematian") + xlab("Periode")
```

```{r}
#Cara 2 (fungsi Holtwinter)
ses.2<- HoltWinters(training.ts, gamma = FALSE, beta = FALSE, alpha = NULL)
plot(ses.2)

#ramalan
ramalan<- forecast(ses.2, h=32)
ramalan
```

Perhitungan keakuratan hasil peramalan:
#### Akurasi Data Latih

```{r}
#Keakuratan Metode
#Pada data training
SSE2<-ses.2$SSE
MSE2<-ses.2$SSE/length(training.ts)
RMSE2<-sqrt(MSE2)

akurasi <- matrix(c(SSE2,MSE2,RMSE2))
row.names(akurasi)<- c("SSE", "MSE", "RMSE")
colnames(akurasi) <- c("Akurasi lamda = NULL")
akurasi

```
#### Akurasi Data Uji

```{r}
accuracy(ramalan,testing$Jumlah_Kematian)

```
Pada metode pemulusan SMA dihasilkan nilai MAPE sebesar 11.24701 untuk data
training dan 9.178951 untuk data testing. Sementara itu, pada metode
pemulusan SES dihasilkan nilai MAPE sebesar 10.869323 untuk data training
dan 9.617125 untuk data testing. Dapat disimpulkan bahwa pada data
training, metode SES lebih baik dibandingkan dengan metode SMA, sedangkan
pada data testing, metode sma lebih baik dibandingkan SES.
