---
title: "Tugas Pertemuan 2"
author: "Yasmin Azimah Wafa"
date: "2023-09-08"
output: html_document
---

##Library
```{r}
library(dplyr)
library(TTR)
library(forecast)
library(lmtest) #digunakan untuk uji formal pendeteksian autokorelasi
library(orcutt) #untuk membuat model regresi Cochrane-Orcutt
library(HoRM) #untuk membuat model regresi Hildreth-Lu
library(graphics)
library(TSA)
library(ggplot2)
library(corrplot)
library(RColorBrewer)
library(scales)
```
## Input Data
Data yang digunakan adalah data CO2 Emissions from Fossil Fuels di United Kingdom pada tahun 1968-2014. Dengan peubah y yaitu jumlah Bunker fuels, kemudian x1 yaitu Tahun, x2 yaitu Total, dan X3 yaitu Emisi karbon per capita.
```{r}
library(rio)
data <- import("https://raw.githubusercontent.com/yasminazimah/MPDW//main/Praktikum-2/Data.csv")
View(data)
summary(data)
```

## Explorasi data
```{r}
# Matriks korelasi
m <- cor(data) 

colors <- alpha(colorRampPalette(c("blue", #Warna Bawah
                                   "#dbdbdb", #Warna Tengah
                                   "red"))(10), #Warna Atas
                                   alpha = 0.80) #Transparan

corrplot(m, method = 'ellipse', type='lower', order='original', col=colors)
corrplot(m, add=TRUE, method = 'number', type='upper', order='original',
         tl.pos = "lt", 
         tl.col = "black", col=colors)
```
### Plot Time Series
```{r}
#Membentuk objek time series
data.ts <- ts(data$Bunker_fuels)

#Plot time series
ts.plot(data.ts, xlab = "Time Period",
        ylab = "Bunker fuels", 
        main = "Time Series Plot of Bunker fuels")
points(data.ts)
```
Plot time series di atas berpola tren. 

## Regresi
```{r}
#Pembuatan Model Regresi
#model regresi
model<- lm(Bunker_fuels~Year+Total+Per_Capita, data = data)
summary(model)
```
$$y_i = -2.092e+e+05+1.000e+02+6.036e-01-2.827e+04$$
Berdasarkan ringkasan model dapat diketahui bahwa hasil uji F memiliki *p-value* \< $\alpha$ (5%). Artinya, minimal terdapat satu variabel yang berpengaruh nyata terhadap model.

Selanjutnya dapat dilihat juga nilai $R^2=0.8761$. Artinya, sebesar 87.61% keragaman jumlah Bunkel fuels dapat dijelaskan oleh peubah Tahun, Total, dan Per capita. Hasil ini menunjukkan hasil yang bagus, seolah mendapatkan hasil terbaik. Namun, kita perlu melakukan uji terhadap sisaannya seperti berikut ini.

```{r}
#sisaan dan fitted value
sisaan<- residuals(model)
fitValue<- predict(model)

#Diagnostik dengan eksploratif
par(mfrow = c(1,1))
qqnorm(sisaan)

qqline(sisaan, col = "steelblue", lwd = 2)
plot(fitValue, sisaan, col = "steelblue", pch = 20, xlab = "Sisaan", ylab = "Fitted Values", main = "Sisaan vs Fitted Values")
abline(a = 0, b = 0, lwd = 2)

hist(sisaan, col = "steelblue")

plot(seq(1,47,1), sisaan, col = "steelblue", pch = 20, xlab = "Sisaan", ylab = "Order", main = "Sisaan vs Order")

lines(seq(1,47,1), sisaan, col = "red")
abline(a = 0, b = 0, lwd = 2)
```
Normal Q-Q Plot dan histogram menunjukkan bahwa sisaan cenderung menyebar normal. Plot Sisaan vs Fitted Value dan plot antara sisaan vs order menunjukkan adanya autokorelasi karena terdapat pola antar sisaan. 

## Uji Formal Normality Test
```{r}
#H0: sisaan mengikuti sebaran normal
#H1: sisaan tidak mengikuti sebaran normal
ks.test(sisaan, "pnorm", mean=mean(sisaan), sd=sd(sisaan))
```
Berdasarkan tes normalitas dengan Kolmogorov-Smirnov Test didapatkan nilai *p-value* \> $\alpha$ (5%), artinya cukup bukti untuk menyatakan sisaan menyebar normal.

```{r}
#ACF dan PACF identifikasi autokorelasi
par(mfrow = c(1,2))
acf(sisaan)
pacf(sisaan)
```
Berdasarkan plot ACF dan PACF, terlihat bahwa garis melewati batas selang berwarna biru. Itu artinya, terjadi autokorelasi. 

```{r}
#uji-Durbin Watson
#H0: tidak ada autokorelasi
#H1: ada autokorelasi
dwtest(model)
```
Berdasarkan hasil Durbin-Watson Test, didapatkan nilai p-value = $9.301e-08$ < alpha 5%, artinya terjadi autokorelasi. Didapatkan juga nilai $DW = 0.77664$. Berdasarkan tabel Durbin-Watson diperoleh nilai $DL = 1.3989$ dan $DU = 1.6692$. Nilai DW berada di antara nilai 0 dan DL. Artinya, terjadi autokorelasi positif.

## Penanganan Autokorelasi
### Metode Cochrane-Orcutt
```{r}
#Penanganan Autokorelasi Cochrane-Orcutt
modelCO<-cochrane.orcutt(model)
modelCO
dwtest(modelCO)
```
Model menggunakan Cochrane-Orcutt $$y_i=-7.124883e-05+3.599657e+02x1_t-2.399670e-01x2_t-1.478111e+04x3_t$$.

Nilai DW setelah dilakukan penanganan meningkat menjadi $DW = 1.8513$. Nilai DW sudah berada pada rentang DU \< DW \< 4-DU atau $1.3989 < DW < 2.3308$, maka sudah tidak ada autokorelasi positif. Hal tersebut juga didukung oleh *p-value* sebesar $0.2534$, di mana *p-value* \> $\alpha$=5%. Artinya tak tolak $H_0$ atau belum cukup bukti menyatakan bahwa ada autokorelasi pada taraf nyata 5%.

```{r}
#Rho optimum
rho<- modelCO$rho
rho
```

```{r}
#Transformasi Manual
Year.trans<- data$Year[-1]-data$Year[-47]*rho
Total.trans<- data$Total[-1]-data$Total[-47]*rho
Bunker_fuels.trans<- data$Bunker_fuels[-1]-data$Bunker_fuels[-47]*rho
Per_Capita.trans<- data$Per_Capita[-1]-data$Per_Capita[-47]*rho


modelCOmanual<- lm(Bunker_fuels.trans~Year.trans+Total.trans+Per_Capita.trans)
summary(modelCOmanual)
```
Hasil model transformasi bukan merupakan model sesungguhnya. Koefisien regresi masih perlu dicari kembali mengikuti $β_0^*=β_0+ρ ̂β_0$ dan $β_1^*=β_1$.
```{r}
#Mencari Penduga Koefisien Regresi setelah Transformasi ke Persamaan Awal
b0bintang <- modelCOmanual$coefficients[-c(2,3,4)]
b0 <- b0bintang/(1-rho)
b1 <- modelCOmanual$coefficients[-c(1,3,4)]
b2 <- modelCOmanual$coefficients[-c(1,2,4)]
b3 <- modelCOmanual$coefficients[-c(1,2,3)]
b0
b1
b2
b3
```
Penanganan autokorelasi menggunakan fungsi dan manual menunjukkan hasil yang sama. 

### Metode Hildreth-Lu
```{r}
#Penanganan Autokorelasi Hildreth lu
# Hildreth-Lu
hildreth.lu.func<- function(r, model){
  x1 <- model.matrix(model)[,2]
  x2 <- model.matrix(model)[,3]
  x3 <- model.matrix(model)[,4]
  y <- model.response(model.frame(model))
  n <- length(y)
  t <- 2:n
  y <- y[t]-r*y[t-1]
  x1 <- x1[t]-r*x1[t-1]
  x2 <- x2[t]-r*x2[t-1]
  x3 <- x3[t]-r*x3[t-1]
  
  return(lm(y~x1+x2+x3))
}

#Pencariab rho yang meminimumkan SSE
r <- c(seq(0.1,0.9, by= 0.1))
tab <- data.frame("rho" = r, "SSE" = sapply(r, function(i){deviance(hildreth.lu.func(i, model))}))
round(tab, 4)
```
Pertama-tama akan dicari di mana kira-kira $ρ$ yang menghasilkan SSE minimum. Pada hasil di atas terlihat $ρ$ minimum ketika 0.9. Namun, hasil tersebut masih kurang teliti sehingga akan dicari kembali $ρ$ yang lebih optimum dengan ketelitian yang lebih. Jika sebelumnya jarak antar $ρ$ yang dicari adalah 0.1, kali ini jarak antar $ρ$ adalah 0.001 dan dilakukan pada selang 0.8 sampai dengan 0.9.

```{r}
#Rho optimal di sekitar 0.4
rOpt <- seq(0.8,0.9, by= 0.001)
tabOpt <- data.frame("rho" = rOpt, "SSE" = sapply(rOpt, function(i){deviance(hildreth.lu.func(i, model))}))
head(tabOpt[order(tabOpt$SSE),])

#Grafik SSE optimum
par(mfrow = c(1,1))
plot(tab$SSE ~ tab$rho , type = "l", xlab = "Rho", ylab = "SSE")
abline(v = tabOpt[tabOpt$SSE==min(tabOpt$SSE),"rho"], lty = 2, col="red",lwd=2)
text(x=0.922, y=12198946.5, labels = "rho=0.922", cex = 0.8)
```
Perhitungan yang dilakukan aplikasi `R` menunjukkan bahwa nilai $ρ$ optimum, yaitu saat SSE terkecil terdapat pada nilai $ρ=0.900$. Hal tersebut juga ditunjukkan pada plot. Selanjutnya, model dapat didapatkan
dengan mengevaluasi nilai $ρ$ ke dalam fungsi `hildreth.lu.func`, serta dilanjutkan dengan pengujian autokorelasi dengan uji Durbin-Watson. Namun, setelah pengecekan tersebut tidak lupa koefisien regresi tersebut digunakan untuk transformasi balik. Persamaan hasil transformasi itulah yang menjadi persamaan sesungguhnya.

```{r}
#Model terbaik
modelHL <- hildreth.lu.func(0.900, model)
summary(modelHL)

#Transformasi Balik
cat("y = ", coef(modelHL)[1]/(1-0.900), "+", coef(modelHL)[2],"x1","+", coef(modelHL)[3],"x2","+", coef(modelHL)[4],"x3", sep = "")
```
Setelah dilakukan tranformasi balik, didapatkan model dengan metode Hildreth-Lu sebagai berikut. $$y_i=-663525.8+335.5404x1_t-0.2123179x2_t+13222.69x3_t$$

```{r}
#Deteksi autokorelasi
dwtest(modelHL)
```
Hasil uji Durbin-Watson juga menunjukkan bahwa nilai DW meningkat menjadi $1.8317$.
Nilai DW sudah berada pada rentang DU \< DW \< 4-DU atau $1.3989 < DW < 2.3308$, maka sudah tidak ada autokorelasi positif. Hal tersebut juga didukung oleh *p-value* sebesar $0.2534$, di mana *p-value* \> $\alpha$=5%. Artinya tak tolak $H_0$ atau belum cukup bukti menyatakan bahwa ada autokorelasi pada taraf nyata 5%.

Terakhir, akan dibandingkan nilai SSE dari ketiga metode (metode awal,
metode Cochrane-Orcutt, dan Hildreth-Lu).
```{r}
#Perbandingan
sseModelawal <- anova(model)$`Sum Sq`[-c(1,2,3)]
sseModelCO <- anova(modelCOmanual)$`Sum Sq`[-c(1,2,3)]
sseModelHL <- anova(modelHL)$`Sum Sq`[-c(1,2,3)]
mseModelawal <- sseModelawal/length(data$Bunker_fuels)
mseModelCO <- sseModelCO/length(data$Bunker_fuels)
mseModelHL <- sseModelHL/length(data$Bunker_fuels)
akurasi <- matrix(c(sseModelawal,sseModelCO,sseModelHL,
                    mseModelawal,mseModelCO,mseModelHL),nrow=2,ncol=3,byrow = T)
colnames(akurasi) <- c("Model Awal", "Model Cochrane-Orcutt", "Model Hildreth-Lu")
row.names(akurasi) <- c("SSE","MSE")
akurasi
```
Berdasarkan hasil tersebut dapat diketahui bahwa hasil penanganan autokorelasi dengan metode Cochrane-Orcutt dan Hildreth-Lu memiliki nilai SSE yang tidak jauh berbeda atau cenderung sama, sebesar $12149381.2$ pada metode Cochrane-Orcutt dan $12198946.5$ pada metode Hildreth-Lu. Nilai tersebut lebih baik dibandingkan model awal ketika autokorelasi masih terjadi, yaitu sebesar $44544987.7$.

# Simpulan
Autokorelasi yang terdapat pada data CO2 Emissions from Fossil Fuels di United Kingdom terjadi akibat adanya korelasi di antara unsur penyusunnya. Adanya autokorelasi menyebabkan model regresi kurang baik karena akan meingkatkan galatnya. Autokorelasi dapat dideteksi secara eksploratif melalui plot sisaan, ACF, dan PACF, serta dengan uji formal Durbin-Watson. Autokorelasi tersebut dapat ditangani dengan metode Cochrane-Orcutt dan Hildreth-Lu. Kedua metode menghasilkan nilai SSE yang tidak jauh berbeda, artinya keduanya baik untuk digunakan.


